【裁判字號】    99,上訴,1524
【裁判日期】    990630
【裁判案由】    毒品危害防制條例
【裁判全文】
臺灣高等法院刑事判決                99年度上訴字第1524號
上  訴  人  臺灣板橋地方法院檢察署檢察官
被      告  甲○○
上列上訴人因被告違反毒品危害防制條例案件，不服臺灣板橋地
方法院98年度訴字第1118號，中華民國99年3月31日第一審判決
（起訴案號：臺灣板橋地方法院檢察署98年度毒偵字第2136號）
，提起上訴，本院判決如下：
    主  文
上訴駁回。
    理  由
一、公訴意旨略以：被告甲○○曾於民國95年間，因施用毒品案
    件，經臺灣板橋地方法院以95年度毒聲字第2308號裁定送勒
    戒處所觀察、勒戒後，認有繼續施用毒品之傾向，經臺灣板
    橋地方法院以95年度毒聲字第2308號裁定送戒治處所施以強
    制戒治，嗣因其成效經臺灣臺東戒治所評定為合格，認為無
    繼續強制戒治之必要，於97年1月17日停止戒治釋放出所，
    並經臺灣板橋地方法院檢察署檢察官以97年度戒毒偵字第53
    號為不起訴處分確定。詎甲○○仍未戒除毒癮，於上開強制
    戒治執行完畢釋放後5年內，基於施用第一級毒品海洛因之
    犯意，於98年2月11日13時6分許為警採尿回溯26小時內之某
    時（不含公權力拘束期間），在不詳地點，施用海洛因1 次
    。嗣於同日12時50分許，因其為毒品列管人口，經警通知到
    場採尿送驗後，結果呈現可待因及嗎啡陽性反應，始悉上情
    。因認被告涉犯毒品危害防制條例第10條第1項之施用第一
    級毒品罪嫌等語。
二、按犯罪事實應依證據認定之，無證據不得認定犯罪事實；不
    能證明被告犯罪者，應諭知無罪之判決。刑事訴訟法第154
    條第2 項、第301 條第1 項分別定有明文。次按事實之認定
    ，應憑證據，如未能發現相當證據，或證據不足以證明，自
    不能以推測或擬制之方法，以為裁判之基礎；又認定犯罪事
    實所憑之證據，雖不以直接證據為限，間接證據亦包括在內
    ，然而無論直接或間接證據，其為訴訟上之證明，須於通常
    一般之人不致有所懷疑，而得確信其為真實之程度者，始得
    據為有罪之認定；再認定不利於被告之事實，須依積極證據
    ，苟積極證據不足為不利於被告事實之認定時，即應為有利
    於被告之認定，更不必有何有利之證據（最高法院40年臺上
    字第86號、76年臺上字第4986號、30年上字第816 號判例意
    旨參照）。另按檢察官就被告犯罪事實，應負舉證責任，並
    指出證明之方法，刑事訴訟法第161 條第1 項定有明文。是
    以檢察官對於起訴之犯罪事實，應負提出證據及說服之實質
    舉證責任，倘其所提出之證據，不足為被告有罪之積極證明
    ，或其指出證明之方法，無從說服法院以形成被告有罪之心
    證，基於無罪推定之原則，自應為被告無罪判決之諭知（最
    高法院92年臺上字第128 號判例意旨參照）。
三、公訴意旨認被告甲○○涉犯施用第一級毒品罪嫌，無非係以
    ：被告於警詢時之供述、臺灣檢驗科技股份有限公司98年3
    月2日報告編號UL/2009/20377號濫用藥物檢驗報告1紙、臺
    灣板橋地方法院檢察署刑案資料查註紀錄表、全國施用毒品
    案件紀錄表、受觀察勒戒人毒品及前科紀錄簡列表、矯正簡
    表與法務部全國檢察官線上查詢刑案人犯在監所最新資料報
    表各1份，為其主要論斷。惟訊據被告甲○○堅詞否認有何
    上開施用第一級毒品犯行，辯稱：伊於採尿前有服用陳雅慧
    、洪靜怡所提供之甘草止咳藥水等語。
四、經查：
(一)、被告經警通知後，於98年2 月11日13時6 分許，至臺北縣政
    府警察局新莊分局林口分駐所採集尿液檢體2 瓶（尿液檢體
    編號：DＺ00000000000 號），其中1 瓶尿液檢體（下稱甲瓶
    尿液）於98年2 月16日經警送鑑定後，先以酵素免疫分析法
    （EIA ）初步檢驗，結果呈現鴉片類陽性反應，復以氣相層
    析質譜儀法（GC/MS ）確認檢驗，結果亦呈現可待因、嗎啡
    陽性反應（可待因濃度351ng/ml，嗎啡濃度1720ng/ml ）之
    事實，有臺灣檢驗科技股份有限公司98年3 月2 日報告編號
    UL/2009/20377 號濫用藥物檢驗報告1 紙及應受尿液採驗人
    尿液檢體採集送驗紀錄表2 紙在卷可稽（見偵查卷宗第5 至
    7 頁）。另1 瓶尿液檢體（下稱乙瓶尿液）於98年5 月7 日
    經原審法院送鑑定後，先以酵素免疫分析法（EIA）初步檢
    驗，結果呈現鴉片類陽性反應，復以氣相層析質譜儀法（
    GC/MS）確認檢驗，結果亦呈現可待因、嗎啡陽性反應（可
    待因濃度1068ng/ml，嗎啡濃度3301ng/ml）之事實，有臺灣
    檢驗科技股份有限公司98年5月20日報告編號UL/2009/50153
    號濫用藥物檢驗報告1紙附卷可參（見原審卷宗第55頁）。
    次查，上開甲、乙2瓶尿液均係被告自行排放、採集、封裝
    乙節，業據其於警詢時供承不諱（見偵查卷宗第3頁）。被
    告亦於原審準備程序時坦認送鑑定之上開2瓶尿液均係其尿
    液，且對採尿過程均不爭執（見原審卷宗第77頁反面）。至
    被告上開甲瓶尿液經原審送鑑定後，經萃取DNA檢測，未檢
    出DNA-STR型別乙節，固有內政部警政署刑事警察局98年7月
    24日刑醫字第0980063910號鑑驗書1份存卷可考（見原審卷
    宗第60、61頁），惟尿液之DNA-STR型別鑑定主要係針對隨
    尿液排出之脫落表皮細胞為之，故尿液中之細胞含量不多，
    且含菌量較高，易使DNA遭破壞，亦會受個人體質、尿液保
    存情況等因素影響，以致於無法檢出DNA-STR型別，此為本
    院審理施用毒品案件職務上所知悉之事項，是以自難僅以上
    開鑑定結果遽認上開甲瓶尿液非被告之尿液。從而，被告於
    98年2月11日13時6分許，在臺北縣政府警察局新莊分局林口
    分駐所親自排放、採集、封裝之2瓶尿液經送鑑定後，結果
    均呈現可待因及嗎啡陽性之事實，堪予認定。
(二)、復查，證人即被告女兒陳雅慧於原審審理時結證稱：伊在林
    口長庚醫院擔任事務員的工作，之前曾服用甘草止咳藥水，
    長庚醫院也是開相同的藥水給病患，伊的弟媳婦洪靜怡98年
    農曆年前住院，98年1月底出院後，於2月初門診追蹤治療，
    醫生也有開相同的藥水，洪靜怡說效果不錯，當時被告有咳
    嗽，伊就在98年2月5日或6日領薪水後，在長庚醫院旁的長
    青藥局買2瓶一樣的藥水帶回家給被告服用，伊有跟被告說
    ，伊1次喝15毫升，但被告體型比較重一點，1次可以喝20毫
    升，因為伊跟被告住在一起，所以伊有看到被告那幾天在家
    裡有服用藥水等語（見原審卷宗第96至100頁）。而長青藥
    局亦函覆原審稱：「本藥局於98年1、2月間有販售晟德藥廠
    生產之甘草止咳水。」等語，有長青藥局99年1月27日函1紙
    在卷可稽（見原審卷宗第113頁），可資佐證證人陳雅慧證
    稱在長青藥局購買甘草止咳藥水乙節，應非虛妄。再查，被
    告即被告媳婦洪靜怡於原審審理時結證稱：97年12月15 日
    至98年7、8月間，伊與被告同住，98年1月底即農曆年除夕
    前2天，伊因進林口長庚醫院住院，住了8天，一直住到大年
    初四出院，隔3、4天約2月初又回診，醫生有開3瓶甘草止咳
    藥水，伊有喝完1瓶，第2瓶打開只喝一點點，第3瓶完全未
    開封，因為伊看到被告在咳嗽，陳雅慧有買2瓶藥水給被告
    喝，伊看被告已經喝完了，所以在2月初回診後1個星期左右
    ，把自己未喝完的藥水給被告，伊雖然沒有看到被告喝，但
    伊婆婆說被告有喝等語（見原審卷宗第101至103頁）。而長
    庚醫院亦函覆原審稱：「依據病歷記載，洪君於98年（下同
    ）1月22日至本院急診、住院就醫，醫師診視後診斷為肝炎
    合併肋膜積水，經藥物治療後，於1月29日出院，...... 。
    」、「依據病歷記載，洪女士於98年（下同）1月29日出院
    後，復於2月2日至本院門診追蹤，醫師診視後並醫囑開立
    Moxifloxacin 400 mg/tab（QD*3日）、Brown Mixture
    Liquid 200 mg/ml（3 PC）、Dextro methorphan 20mg/cap
    （QID*14日）等藥物。」等語，此有長庚醫療財團法人林口
    長庚醫院98年12月1日（97）長庚院法字第1145號函、99年2
    月9日（99）長庚院法字第0077號函各1份附卷可參（見原審
    卷宗第84、108頁），亦可資佐證證人陳雅慧證稱於98年1月
    底出院，同年2月初回診，長庚醫院有開立甘草止咳藥水乙
    節，應非子虛。綜觀證人上開證述情節可知，證人陳雅慧於
    98年2月5、6日間購得上開甘草止咳藥水2瓶與被告服用，證
    人洪靜怡於98年2月2日回診取得上開藥水3瓶後，經過1個禮
    拜左右將剩餘之2瓶藥水交與被告服用，此亦與我國民眾常
    自行購藥或服用家人藥物之用藥習慣無違。從而，被告供稱
    其於98年2月11日採尿前，分別取得證人陳雅慧、洪靜怡所
    提供之上開甘草止咳藥水後服用等語，核與證人2人之結證
    情節大致相符，且未與常情相乖違，即非無據。
(三)、經原審檢送上開甲瓶尿液之濫用藥物檢驗報告1紙、原審98
    年4月16日準備程序筆錄影本1份及被告所提出之甘草止咳藥
    水1瓶（已開封）送行政院衛生署管制藥品管理局鑑定，鑑
    定結果認：「檢體編號：H00000000。檢體外觀：塑膠瓶，
    上面貼有晟德甘草止咳水字樣標籤，內裝褐色液體。送驗數
    量：1瓶123.13公克（含1個瓶蓋、1個飲用蓋、1個塑膠瓶袋
    及1張標籤）。驗餘數量：1瓶120.33公克（含1個瓶蓋、1
    個飲用蓋、1個塑膠瓶袋及1張標籤）。結果判定：檢出
    Morphine，Codeine，Camphor，Thebaine，Papave rine成
    分。」及「送驗檢體檢出嗎啡、可待因成分，服用後可能於
    尿液中檢出嗎啡及可待因陽性反應。惟檢出之濃度，與施用
    劑量、施用頻率、飲用水之多寡、個人體質、代謝情況及尿
    液收集時間等因素有關，依個案而異。故僅就附件『臺灣檢
    驗科技股份有限公司』編號DＺ00000000000之檢驗報告中嗎
    啡及可待因濃度，無法排除服用該藥水之可能。」此有行政
    院衛生署管制藥品管理局98年6月1日管檢字第0980 004739
    號鑑定書1紙存卷足據（見原審卷宗第59頁）。從而，被告
    所採集之甲瓶尿液送驗後，固呈現可待因及嗎啡陽性反應，
    惟仍無法排除係被告於採尿前服用上開甘草止咳藥水之可能
    性，自難遽為不利被告之認定。
(四)、另按依據研究，4 位受試者服用晟德甘草止咳水，最高單次
    服用20毫升藥水或連續2 天每天3 次每次服用15毫升藥水，
    尿液中嗎啡在超過300ng/ml（陽性閾值）條件時，其濃度為
    可待因之3 倍以下，且嗎啡濃度不致超過4000mg /ml；而施
    用海洛因者，尿液中嗎啡濃度則為可待因之3 倍以上等情，
    有行政院衛生署管制藥品管理局96年3 月23日管檢字第0960
    002760號函1 份附卷為憑（2009濫用藥物檢驗相關解釋彙編
    ，98年5月版，第96至97頁，見原審卷宗第142頁）。經查，
    被告所採集之乙瓶尿液，經原審送鑑定後，呈現可待因及嗎
    啡陽性反應乙節，固有臺灣檢驗科技股份有限公司98年5 月
    20日報告編號UL/2009/50153號濫用藥物檢驗報告1紙附卷可
    參（見原審卷宗第55頁）。然觀諸上開報告中所示之可待因
    濃度為1068ng/ml，嗎啡濃度為3301ng/ml，其中嗎啡濃度未
    超過4000ng/ml，符合上揭函示之研究結論。至嗎啡濃度雖
    為可待因濃度之3.1倍，惟與上揭函示所載嗎啡濃度為可待
    因濃度3倍以下之標準甚為接近，倘考量被告飲用水之多寡
    、個人體質、代謝情況、檢驗之合理誤差等眾多因素影響，
    亦難謂被告乙瓶尿液之檢驗結果與上揭函示所載服用晟德甘
    草止咳水後之驗尿結果未合，益徵被告所辯其於採尿前服用
    上開甘草止咳藥水，尚非無據。
(五)、從而，被告服用上開甘草止咳藥水既可能導致上開2 份濫用
    藥物檢驗報告所示可待因及嗎啡呈現陽性反應之結果，自難
    僅憑尿液中含有可待因及嗎啡，即逕行反推被告有施用海洛
    因之犯行。
五、綜上所述，依檢察官所指之證據方法尚不足以證明上開犯罪
    事實達無合理懷疑之程度，此外，復查無其他積極證據足資
    證明被告有何施用第一級毒品犯行，揆諸首開說明，不能證
    明被告犯罪，自應為被告無罪之諭知。
六、原判決以無積極證據足資證明被告有公訴意旨所指之施用第
    一級毒品犯行，而為無罪之諭知，核無違誤。檢察官上訴意
    旨略以：
(一)證人陳雅慧固於原審到庭證稱其於98年2月5日領完薪水，隨
    即購買2瓶止咳藥水給被告服用等情；然質諸證人陳雅慧先
    於原審審理中證稱：伊係看洪靜怡喝了之後效果不錯，當時
    伊見被告有咳嗽，乃先購入2瓶予被告試試看；這是伊第一
    次買藥水給被告，共買了2瓶甘草止咳水，之後伊就未曾再
    買這個藥水給被告等語；復證稱：這些藥物均係伊由醫院帶
    回或購入，伊家中一直以來均有甘草止咳水在家中備用等語
    ，顯見證人陳雅慧就其因何自行提供止咳藥水予被告服用一
    節，前後證述矛盾；又按須由醫師處方之藥品，非經醫師處
    方，不得調劑供應。但左列各款情形不在此限：同業藥商
    之批發、販賣；醫院、診所及機關、團體、學校之醫療機
    構或檢驗及學術研究機構之購買；依中華藥典、國民處方
    選輯處方之調劑，此乃藥事法第50條所明文，且晟德藥廠生
    產之甘草止咳水乃須由醫師處方使用之非國民處方箋藥品（
    詳如附件：行政院衛生署藥物資訊網網頁列印資料），是倘
    無醫開立之處方箋，一般人應無法自行向藥局購得晟德藥廠
    生產之甘草止咳水，更惶論將處方箋用藥常備家中；況證人
    陳雅慧自始未能提出任何醫師開立之處方箋，亦未提出任何
    可供證明其確有自長青藥局購入晟德藥廠所生產甘草止咳水
    之單據，且依長青藥局99年1月27日函覆之內容，更未能據
    以認定證人陳雅慧確有於98年2月間，在長青藥局購入晟德
    藥廠生產之甘草止咳水2瓶之事實，原審率認被告於98年2月
    11 日採尿前，應有取得證人陳雅慧所提供之上開甘草止咳
    藥水後服用，且與我國民眾常自行購藥之用藥習慣無違，則
    原判決認定事實顯然不當，並有判決不適用法則之判決違背
    法令。
(二)觀諸卷附長庚醫療財團法人林口長庚醫院98年12月1日（
    97）長庚院法字第1145號函、99年2月9日（99）長庚院法字
    第0077號函，固可認於98年2月2日，證人洪靜怡確有自林口
    長庚醫院取得3瓶之晟德藥廠甘草止咳水。然證人洪靜怡既
    明確證稱：伊並不知道被告如何服用伊所交付之藥水等語，
    已難認被告確有服用證人洪靜怡於98年2月2日自林口長庚醫
    院取得之晟德藥廠甘草止咳水。另被告於原審雖辯稱：其提
    出予法院之藥水係洪靜怡於驗尿前所交付，後來沒喝完即不
    再咳嗽，留到現在；於98年2月11日驗尿當日早上，其喝剩
    一點點藥水，即交予法院檢驗，該藥水係其媳婦所交付，其
    媳婦約約98年2月2日、3日前往就醫等語；惟被告提出予原
    審送驗之晟德藥廠甘草止咳水1瓶，批號為「31069」，係晟
    德大藥廠股份有限公司於98年2月24日起對外銷售，並於同
    年3 月2日售完等情，有晟德大藥廠股份有限公司98年5月20
    日晟德（98產）字第980501號函附卷可稽，足認被告上開所
    辯不足採信。況自98年1月7日起，至同年7月22日止，被告
    即因患有慢性阻塞性肺病等，需按月前往長庚醫療財團法人
    林口長庚醫院回診一節，有卷附長庚醫療財團法人林口長庚
    醫院98年9月30日（九八）長庚院法字第0905號函可按，則
    被告既於98年7月22日前均因胸腔疾病，需按月前往醫院回
    診，顯見被告之胸腔疾病於本案採尿前尚未痊癒，被告豈會
    特地留下1瓶藥水，以供原審送驗，益徵被告前揭所辯不足
    採信。惟原審竟以證人洪靜怡證稱：伊並不知道被告如何服
    用伊所交付之藥水，但伊婆婆說被告有喝等語，遽認被告於
    98年2月11日採尿前，應有取得證人洪靜怡所提供之上開甘
    草止咳藥水後加以服用，足認原判決認定事實顯有違誤，且
    有應於審判期日調查之證據而未予調查之判決違背法令。
(三)縱認證人陳雅慧確有於98年2月5日購入2瓶晟德藥廠生產之
    甘草止咳水予被告服用，而被告將證人陳雅慧交付之2瓶藥
    水服用完畢後，被告亦有服用證人洪靜怡另交付1瓶多之晟
    德藥廠生產之甘草止咳水；惟參諸證人陳雅慧於原審證稱：
    伊係於98年2月5日領薪水，伊領完薪水即前往購入藥水，而
    被告於第一天就喝完第一瓶藥水等語，而被告亦自稱：其一
    天就喝完1瓶藥水等語，則被告於98年2月5日起陸續自證人
    陳雅慧、洪靜怡處取得3瓶多之甘草止咳水後，被告應於98
    年2月8日即已將所有甘草止咳水服用完畢，當不致造成於98
    年2月11日13時6分許，被告經警採集之上開甲、乙瓶尿液呈
    現可待因、嗎啡陽性反應，足認原判決應有認定事實不當之
    違誤。
(四)又卷附行政院衛生署管制藥品管理局98年6月1日管檢字第
    0980 004739號鑑定書固認定「就附件『臺灣檢驗科技股份
    有限公司』編號DＺ00000000000之檢驗報告中嗎啡及可待因
    濃度，無法排除服用該藥水之可能。」，然該鑑定書亦未排
    除被告於本案採尿前確曾施用海洛因之可能。復以原判決既
    按行政院衛生署管制藥品管理局96年3月23日管檢字第09600
    02760號函之內容，認服用晟德甘草止咳水之受試者，尿液
    中嗎啡在超過300ng/ml（陽性閾值）條件時，其濃度為可待
    因之3倍以下，且嗎啡濃度不致超過4000mg /ml；而施用海
    洛因者，尿液中嗎啡濃度則為可待因之3倍以上；則被告之
    上開甲、乙瓶尿液經鑑定後，結果分別為「嗎啡濃度1720ng
    / ml，可待因濃度351ng /ml，濃度比例為4.9:1」、「嗎啡
    濃度3301ng/ml，可待因濃度1068 ng/ml，濃度比例為3.1:1
    」，應足認被告縱曾於本案採尿前服用晟德甘草止咳水，被
    告亦有施用海洛因之犯行；是原判決認被告未有施用海洛因
    之犯行，即有判決所載理由矛盾之判決違背法令。
七、惟查：本件檢察官起訴書所列證據及卷內訴訟資料，經本院
    逐一剖析，參互審酌，無從獲得有罪之心證，均如前述。又
    證據之取捨及證據證明力如何，均屬事實審法院得自由裁量
    、判斷之職權，苟其此項裁量、判斷，並不悖乎通常一般人
    日常生活經驗之定則或論理法則，且於判決內論敘其何以作
    此判斷之心證理由者，即不得任意指摘其為違法。檢察官上
    訴仍執陳詞，對於原審依職權所為之證據取捨以及心證裁量
    ，仍持己見為不同之評價，且無從使本院形成被告有罪之心
    證，況亦未提出其他積極證據以供調查，其上訴難認有理由
    ，應予駁回。
據上論斷，應依刑事訴訟法第368條，判決如主文。
本案經檢察官曾忠己到庭執行職務。
中    華    民    國    99    年     6    月    30    日
                    刑事第一庭審判長法  官  葉騰瑞
                                    法  官  王炳梁
                                    法  官  莊明彰
以上正本證明與原本無異。
檢察官如不服本判決，應於收受送達後10日內向本院提出上訴書
狀，其未敘述上訴之理由者並得於提起上訴後10日內向本院補提
理由書（均須按他造當事人之人數附繕本）「切勿逕送上級法院
」。
                                     書記官  王韻雅
中    華    民    國    99    年    7     月    1     日

司法院資訊處製作；財團法人民間司法改革基金會備份。
